【裁判字號】    92,台上,6642
【裁判日期】    921127
【裁判案由】    誣告
【裁判全文】
最高法院刑事判決                              九十二年度台上字第六六四二號
    上  訴  人  台灣高等法院檢察署檢察官
    被      告  甲○○
右上訴人因被告誣告案件，不服台灣高等法院中華民國九十年五月三十一日第二審判
決（八十九年度上訴字第二五三一號，起訴案號：台灣士林地方法院檢察署八十八年
度偵字第四九九號），提起上訴，本院判決如左：
    主  文
原判決撤銷，發回台灣高等法院。
    理  由
本件原判決以檢察官公訴意旨略稱，被告甲○○係台灣士林地方法院檢察署八十七年
度偵字第四五九二、一０二六九號偽造文書案之告訴人。竟意圖他人受刑事處分，偽
造其父潘清茂（於民國八十五年十一月二十日死亡）之自書遺囑一張，內載相關土地
全部由被告單獨繼承。並於其上偽造見證人潘國煌、潘國城二人之簽署。於該署八十
七年六月十八日偵查時，提出行使，作為其母潘江秀、其姐張潘彩雲及辦理繼承登記
之代書許銘哲涉嫌共同偽造文書之證據。足以生損害於潘江秀、張潘彩雲、許銘哲、
潘國煌、潘國城，暨其他共同繼承人潘彩娥、潘麗鈴、潘麗珍、潘麗香、潘麗靜，及
司法機關對犯罪構成要件判斷之正確性。因認被告涉犯刑法第二百十六條、第二百十
條行使偽造文書罪嫌，及同法第一百六十九條第二項之準誣告罪嫌，兩者具牽連犯關
係等情。惟經審理結果，認為不能證明被告犯罪，乃撤銷第一審論處被告行使偽造私
文書，足以生損害於他人罪刑之判決，改判諭知被告無罪，固非無見。
惟查：(一)未經參與審理之法官參與判決者，其判決當然違背法令，刑事訴訟法第三百
七十九條第十三款定有明文。本件依原審審判筆錄記載，參與審理之審判長法官為吳
啟民，法官為施俊堯、林瑞斌，而判決書則記載參與判決之審判長法官為吳啟民，法
官為蘇隆惠、林瑞斌，其中法官蘇隆惠顯係未參與審理而參與判決，其判決即有當然
違背法令之情事。(二)審理事實之法院對於卷內與被告犯罪是否成立有關，且依法應予
調查之證據，如未詳加調查，或雖已調查，仍未調查明白，則尚難遽為被告有利或不
利之認定。原判決謂雖被告所提出系爭遺囑上之「潘國煌」、「潘國城」簽名、印文
，並非潘國煌、潘國城所為，及該遺囑是否確為潘清茂所為，有疑問，然遺囑不以本
人自書為必要，系爭遺囑有可能係潘清茂生前指定他人代筆，而認被告被訴行使偽造
私文書犯行係屬不能證明（見原判決四之（一）、（二）、（三））。但由卷附之被
告所提出系爭遺囑以觀，其上記載潘清茂名下之十一筆土地全部歸被告繼承。復稽之
卷附之潘清茂戶籍資料及偵查筆錄，潘清茂係於八十五年十一月二十日死亡，而被告
係於八十七年五月二十九日偵查中，陳稱伊記得潘清茂有書面遺囑，並於同年六月十
八日偵查中提出該遺囑（見偵字第四五九二號卷第三四、五０、五三頁）。又據被告
於第一審供稱：系爭遺囑潘清茂放在伊居住處之鐵櫃內，該鐵櫃係潘清茂與伊共用，
伊本來即知潘清茂生前有留下遺囑之事（見第一審卷內八十八年三月二十五日訊問筆
錄）。則系爭遺囑攸關被告及潘清茂之其他繼承人之權益至鉅，依被告所述，潘清茂
既將系爭遺囑放在被告所使用鐵櫃內，被告似得隨時取出，何以於潘清茂死亡後未立
即向其他繼承人提示，以杜爭議，而於潘清茂死亡一年六、七個月後彼此已爭執多時
始提出？又系爭遺囑如係潘清茂本人所書寫，或係指定他人代筆，何以未經其上所載
見證人「潘國煌」、「潘國城」之同意，而擅自以該二人之名義為見證人？再者，依
民法第一千一百九十四條之規定，代筆遺囑，由遺囑人指定三人以上之見證人，由遺
囑人口述遺囑意旨，使見證人中之一人筆記、宣讀、講解，經遺囑人認可後，記明年
、月、日，及代筆人之姓名，由見證人全體及遺囑人同行簽名，遺囑人不能簽名者，
應按指印代之。如潘清茂係指定他人代寫系爭遺囑，何以未依該規定為之？上開各情
與論斷被告是否有被訴偽造系爭遺囑予以行使犯行攸關，自須深入研求，並詳述理由
。乃原審未就此詳予調查究明，即為前揭推論，要嫌速斷，且有理由不備之違誤。(三)
依原判決所載，第一審法院於八十九年一月三十一日令被告當庭聽寫系爭遺囑之內容
時，發現被告另將系爭遺囑之影本一份放置桌面，該份影本上，加蓋有與系爭遺囑原
本相同之「潘國城」、「潘國煌」之二紅色印文，亦即經影印後，塗去「潘國城」、
「潘國煌」之印文，再持印章蓋上（見原判決第五頁第一至六行）。而原判決既認定
系爭遺囑原本上之「潘國煌」、「潘國城」簽名、印文，非潘國煌、潘國城所為（見
原判決第三頁第十至十五行）。則被告於八十九年一月三十一日第一審調查時，所攜
帶系爭遺囑影本上之「潘國煌」、「潘國城」印文，似亦未經其二人之同意而加蓋。
究竟被告係如何取得該遺囑影本？是否係被告擅以「潘國煌」、「潘國城」印章，加
蓋其上？原判決既認被告就取得該影印遺囑之來源，前後供詞反覆（見原判決第五頁
第六至十八行），則被告何以有如是可議之行徑？是否為掩飾偽造系爭遺囑行為？其
實情如何，饒有徹查明白之必要。乃原判決未就之詳加調查釐清，即遽行判決被告無
罪，難謂無調查未盡及理由不備之違誤。以上或為上訴意旨所指摘，或為本院得依職
權調查之事項，應認原判決有發回更審之原因。至誣告部分，公訴人認與上開偽造文
書部分有裁判上一罪關係，應併發回。
據上論結，應依刑事訴訟法第三百九十七條、第四百零一條，判決如主文。
中      華      民      國    九十二    年     十一     月    二十七    日
                              最高法院刑事第六庭
                                  審判長法官  吳  雄  銘
                                        法官  池  啟  明
                                        法官  石  木  欽
                                        法官  郭  毓  洲
                                        法官  吳  三  龍
      右正本證明與原本無異
                                              書  記  官
中      華      民      國    九十二    年     十二     月      二      日
                                                                       Ａ


司法院資訊處製作；財團法人民間司法改革基金會備份。
